【裁判字號】    94,訴,1654
【裁判日期】    950626
【裁判案由】    拆屋還地
【裁判全文】
臺灣桃園地方法院民事判決              94年度訴字第1654號
原      告  甲○○
被      告  丁○○○
訴訟代理人  乙○○
被      告  丙○○
訴訟代理人  黃宗盛
上列當事人間請求拆屋還地事件，於民國95年6 月12日言詞辯論
終結，本院判決如下：
    主      文
被告丁○○○應將坐落桃園縣觀音鄉○○○段白沙屯小段一四八
地號土地上如附圖148- (B)部分所示面積一十三平方公尺之磚造
一樓建物拆除，將該部分土地返還原告，並自民國九十四年九月
十日起至返還上開土地之日止，按月給付原告新臺幣陸拾陸元。
被告丙○○應將坐落桃園縣觀音鄉○○○段白沙屯小段一四八地
號土地上如附圖148- (E)部分所示面積一百平方公尺之一樓建物
拆除，將該部分土地返還原告，並自民國九十四年九月十日起至
返還上開土地之日止，按月給付原告新臺幣伍佰零柒元。
原告其餘之訴駁回。
訴訟費用由被告丁○○○負擔百分之十二，餘由被告丙○○負擔
。
    事實及理由
甲、原告主張：(一)坐落桃園縣觀音鄉○○○段白沙屯小段148 地
    號土地（下稱系爭土地）為原告所有。不料，被告丁○○○
    竟無權占用系爭土地搭建如附圖148-(B) 部分所示面積13平
    方公尺之磚造1 樓建物，被告丙○○無權占用系爭土地搭建
    如附圖148-(E) 部分所示面積100 平方公尺之土造建物，屢
    經原告請求除去侵害並返還土地，惟被告均置之不理，原告
    自得依民法第767 條規定，請求被告各自拆除其占用系爭土
    地之地上物，並將該部分土地返還原告。(二)又被告無權占用
    系爭土地，侵害原告之權益，爰依侵權行為之法律關係，請
    求被告各自催告翌日起至返還土地之日止，按月賠償原告相
    當於租金之損害金，並依土地法第105 條、第97條及平均地
    權條例第16條規定，以被告占用土地申報地價總價年息百分
    之十計算，被告等每月應賠償原告相當於租金之損害金，其
    中被告丁○○○應按月賠償原告新臺幣（下同）82.3元（計
    算式：760 ×13×10% 12＝82.3）、被告丙○○應按月賠
    償633.3 元（計算式：760 ×100 ×10% 12＝633.3） 等
    語，並聲明：(一)被告丁○○○應將系爭土地上如附圖148-
     (B)部分所示面積13平方公尺之磚造1 樓建物拆除，將該部
    分土地返還原告，並自94年9 月10日起至返還上開土地之日
    止，按月給付原告82.3元；(二)被告丙○○應將系爭土地上如
    附圖148-(E) 部分所示面積100 平方公尺之土造建物拆除，
    將該部分土地返還原告，並自94年9 月10日起至返還上開土
    地之日止，按月給付原告633. 3元。
乙、被告丁○○○則以：門牌號碼為桃園縣觀音鄉○○村○ 鄰○
    ○路○ 段762 號之建物及其基地均為我所有，若上開建物確
    實占用原告之土地，則同意原告來拆除，但原告要將建物缺
    口補好等語作為抗辯，並聲明：請求本院依法判決。
丙、被告丙○○則以：我的建物是祖先所遺留者，我不清楚有占
    用原告土地之情事，若原告認為我有占用土地，請原告自行
    測量後，拆除該占用部分等語作為抗辯，並聲明：原告之訴
    駁回。
丁、得心證之理由：
  一、被告丙○○經合法通知，未於最後言詞辯論期日到場，核
      無民事訴訟法第386 條各款所列情形，爰依原告之聲請，
      由其一造辯論而為判決。
  二、按「所有人對於無權占有或侵奪其所有物者，得請求返還
      之。對於妨害其所有權者，得請求除去之。」民法第767
      條前段、中段定有明文。原告主張如其陳述欄(一)所載之事
      實，為被告所不爭執，堪信為真實。則原告依上開規定，
      請求被告丁○○○應將系爭土地上如附圖148-(B) 部分所
      示面積13平方公尺之磚造1 樓建物拆除，將該部分土地返
      還原告，及被告丙○○應將系爭土地上如附圖148-(E) 部
      分所示面積100 平方公尺之土造建物拆除，將該部分土地
      返還原告均為有理由，應予准許。
  三、按「因故意或過失，不法侵害他人之權利者，負損害賠償
      責任。」民法第184 條第1 項前段定有明文。本件被告2
      人各無權占用上開土地，已經認定。按無權占有他人之土
      地，該土地所有權人顯然受有相當於租金之損害，此應為
      社會之通念，本件被告丁○○○雖抗辯其不知占用原告之
      土地云云，惟查建物所有人不論於自己所有之土地或承租
      、借用他人之土地上興建建物時，應注意釐清該土地與他
      人所有土地界址，以防止所興建建物占用自己無權使用之
      他人之土地，若界址不清，即應進行鑑界，本件被告丁○
      ○○於建築前未注意其建物占用系爭土地，自難謂無過失
      ；另被告丙○○雖抗辯略以其所有上開建物係繼承而來，
      不知有占用之情事等語，但查被告丙○○雖係因繼承而取
      得其上開建物之所有權，但其所有之上開建物全部建築於
      系爭土地上，則被告丙○○就其建物係占用他人之土地乙
      事，豈可諉為不知，是被告丙○○所辯，亦非可採。是原
      告主張被告丁○○○及被告丙○○因過失不法侵害其所有
      權，應各賠償原告所受相當於租金計算之損害乙節，應為
      可採。而土地法第105 條準用同法第97條之規定，建築基
      地之租金，按申報價額年息百分之十為限者，乃指基地租
      金之最高限額而言，並非必須照申報地價額年息百分之十
      計算。尚須斟酌基地之位置，工商業繁榮之程度，承租人
      利用基地之經濟價值及所受利益等項，並與鄰地租金相比
      較，以為決定。本件系爭土地坐落面臨桃園縣觀音鄉○○
      路，周圍均為住家，距離桃園客運公車站約3 公里，觀音
      國中亦設於客運站旁等情，業經本院於現場勘驗，並製作
      勘驗筆錄附卷可按，準此可知，系爭土地對外之聯絡（交
      通）機能尚可，但生活、經濟機能不佳，本院斟酌上情，
      認為原告所得請求被告等賠償之金額，應照系爭土地申報
      地價年息百分之八計算為適宜，據此，被告丁○○○按月
      應賠償原告之金額為66元（計算式：760 ×13×8%12＝
      66，元以下四捨五入，下同），被告丙○○應按月賠償之
      金額為507 元（計算式：760 ×100 ×8%12＝507），
      從而，原告依侵權行為之法律關係請求被告自94年9 月10
      日起至返還其占用之上開土地之日止按月給付原告66元；
      被告丙○○自94年9 月10日起至返還其占用之上開土地之
      日止按月給付原告507 元部分為有理由，應予准許；逾此
      範圍之金錢請求為無理由，應予駁回。
戊、訴訟費用負擔之依據：民事訴訟法第78條、第85條第1 項但
    書。
中    華    民    國    95    年    6     月    26    日
                  民事第三庭  法  官  林望民
以上正本係照原本作成
如對本判決上訴，須於判決送達後20日內向本院提出上訴狀
中    華    民    國    95    年    6     月    26    日
                              書記官  曾建中


司法院資訊處製作；財團法人民間司法改革基金會備份。
